---
title: "Lab 7 – Regresión Logística"
date: "`r Sys.Date()`"
output:
  html_document:
    toc: true
    toc_float: true
    theme: flatly
    highlight: tango
    df_print: paged
---

```{r setup, include=FALSE}
knitr::opts_chunk$set(echo = TRUE, warning = FALSE, message = FALSE)
```

# Configuración

```{r librerias}
library(tidyverse)
library(knitr)
library(kableExtra)
library(gridExtra)
```

```{r seed-global}
# Seed global compartido con todo el equipo — NO cambiar
SEED_GLOBAL <- 42
set.seed(SEED_GLOBAL)
```

---

# Actividad 1 — Variables Dicotómicas y Multiclase

## Carga del dataset

```{r carga}
load("listings.RData")
cat("Dataset cargado:", nrow(listings), "filas,", ncol(listings), "columnas\n")
```

## Limpieza de la variable `price`

`price` viene como texto con formato `"$97.00"`. Se elimina el símbolo `$` y las comas, y se convierte a numérico.

```{r limpiar-price}
# Distribución antes de limpiar
cat("Clase original de price:", class(listings$price), "\n")
cat("Ejemplos originales:", head(listings$price, 5), "\n")

# Limpieza
listings <- listings %>%
  mutate(
    price_num = as.numeric(gsub("[$,]", "", price))
  )

# Verificar NAs generados
nas_price <- sum(is.na(listings$price_num))
cat("\nNAs en price_num tras conversión:", nas_price,
    sprintf("(%.2f%%)", 100 * nas_price / nrow(listings)), "\n")
```

```{r eliminar-nas-price}
# Eliminar filas sin precio válido
listings_clean <- listings %>% filter(!is.na(price_num), price_num > 0)

cat("Filas tras eliminar NAs y precios en 0:", nrow(listings_clean), "\n")
cat("Filas eliminadas:", nrow(listings) - nrow(listings_clean), "\n")
```

```{r dist-precio, fig.width=8, fig.height=4}
# Distribución del precio limpio (log-scale para mejor visualización)
ggplot(listings_clean, aes(x = price_num)) +
  geom_histogram(bins = 80, fill = "#2196F3", color = "white", alpha = 0.8) +
  scale_x_log10(labels = scales::dollar) +
  labs(
    title = "Distribución del precio por noche (escala logarítmica)",
    x = "Precio (USD, log)",
    y = "Frecuencia"
  ) +
  theme_minimal()
```

## Cálculo de percentiles y creación de variables

Se usan percentiles 33 y 66 del precio como umbrales en lugar de valores fijos de negocio, porque:

1. **Garantizan clases balanceadas** en la variable objetivo, lo que es esencial para entrenar un modelo logístico sin sesgo hacia la clase mayoritaria.
2. **Son robustos al skew** del precio, que es fuertemente asimétrico a la derecha (hay propiedades muy caras que distorsionarían umbrales fijos).
3. **Son reproducibles**: dado el mismo dataset, producen exactamente los mismos cortes.

```{r percentiles}
p33 <- quantile(listings_clean$price_num, 0.33)
p66 <- quantile(listings_clean$price_num, 0.66)

cat("Percentil 33 (umbral bajo/medio):", scales::dollar(p33), "\n")
cat("Percentil 66 (umbral medio/caro):", scales::dollar(p66), "\n")
```

```{r crear-variables}
listings_clean <- listings_clean %>%
  mutate(
    # Variable binaria: 1 = caro (precio > p66), 0 = no caro
    es_caro = ifelse(price_num > p66, 1L, 0L),

    # Variable multiclase: 3 niveles por percentiles 33 y 66
    categoria_precio = case_when(
      price_num <= p33 ~ "economico",
      price_num <= p66 ~ "medio",
      TRUE             ~ "caro"
    ),
    categoria_precio = factor(categoria_precio,
                              levels = c("economico", "medio", "caro"))
  )
```

## Verificación de balance de clases

```{r balance-binaria}
balance_bin <- listings_clean %>%
  count(es_caro) %>%
  mutate(
    etiqueta  = ifelse(es_caro == 1, "Caro", "No caro"),
    proporcion = n / sum(n)
  )

kable(balance_bin %>% select(etiqueta, n, proporcion),
      col.names = c("Clase", "N", "Proporción"),
      digits = 4,
      caption = "Balance de la variable binaria `es_caro`") %>%
  kable_styling(bootstrap_options = c("striped", "hover"), full_width = FALSE)
```

```{r balance-multiclase}
balance_multi <- listings_clean %>%
  count(categoria_precio) %>%
  mutate(proporcion = n / sum(n))

kable(balance_multi,
      col.names = c("Categoría", "N", "Proporción"),
      digits = 4,
      caption = "Balance de la variable multiclase `categoria_precio`") %>%
  kable_styling(bootstrap_options = c("striped", "hover"), full_width = FALSE)
```

```{r grafico-clases, fig.width=8, fig.height=4}
p1 <- ggplot(listings_clean, aes(x = factor(es_caro), fill = factor(es_caro))) +
  geom_bar(show.legend = FALSE) +
  scale_fill_manual(values = c("#4CAF50", "#F44336")) +
  scale_x_discrete(labels = c("No caro", "Caro")) +
  labs(title = "Variable binaria: es_caro", x = "", y = "Frecuencia") +
  theme_minimal()

p2 <- ggplot(listings_clean, aes(x = categoria_precio, fill = categoria_precio)) +
  geom_bar(show.legend = FALSE) +
  scale_fill_manual(values = c("#4CAF50", "#FF9800", "#F44336")) +
  labs(title = "Variable multiclase: categoria_precio", x = "", y = "Frecuencia") +
  theme_minimal()

gridExtra::grid.arrange(p1, p2, ncol = 2)
```

---

# Actividad 2 — Train/Test Split

## Justificación de la proporción 75/25

Se usa una división **75% train / 25% test** porque:

- Con ~170K filas, el conjunto de prueba (~42K) es suficientemente grande para obtener estimaciones robustas de las métricas sin desperdiciar datos de entrenamiento.
- La proporción 80/20 también es válida, pero 75/25 da un poco más de poder estadístico en la evaluación del test.
- Se usa **división estratificada** (`createDataPartition`) para que la proporción de clases sea la misma en train y test, evitando distribuciones desiguales por azar.

## Split estratificado

Se implementa el muestreo estratificado manualmente: se toma el 75% de cada clase por separado y luego se unen, garantizando que la proporción de `es_caro` sea idéntica en train y test.

```{r split}
set.seed(SEED_GLOBAL)

# Muestrear 75% dentro de cada clase para garantizar balance
idx_train <- listings_clean %>%
  mutate(.row = row_number()) %>%
  group_by(es_caro) %>%
  slice_sample(prop = 0.75) %>%
  pull(.row)

train_data <- listings_clean[ idx_train, ]
test_data  <- listings_clean[-idx_train, ]

cat("Train:", nrow(train_data), "filas,", ncol(train_data), "columnas\n")
cat("Test: ", nrow(test_data),  "filas,", ncol(test_data),  "columnas\n")
cat("Proporción train:", round(nrow(train_data) / nrow(listings_clean), 3), "\n")
```

## Verificación del balance en ambos conjuntos

```{r verificar-balance}
balance_split <- bind_rows(
  train_data %>% count(es_caro) %>% mutate(conjunto = "Train"),
  test_data  %>% count(es_caro) %>% mutate(conjunto = "Test")
) %>%
  group_by(conjunto) %>%
  mutate(proporcion = n / sum(n)) %>%
  ungroup() %>%
  mutate(clase = ifelse(es_caro == 1, "Caro", "No caro")) %>%
  select(conjunto, clase, n, proporcion)

kable(balance_split,
      col.names = c("Conjunto", "Clase", "N", "Proporción"),
      digits = 4,
      caption = "Balance de clases en Train y Test") %>%
  kable_styling(bootstrap_options = c("striped", "hover"), full_width = FALSE) %>%
  collapse_rows(columns = 1, valign = "middle")
```

```{r verificar-balance-multiclase}
balance_split_multi <- bind_rows(
  train_data %>% count(categoria_precio) %>% mutate(conjunto = "Train"),
  test_data  %>% count(categoria_precio) %>% mutate(conjunto = "Test")
) %>%
  group_by(conjunto) %>%
  mutate(proporcion = n / sum(n)) %>%
  ungroup() %>%
  select(conjunto, categoria_precio, n, proporcion)

kable(balance_split_multi,
      col.names = c("Conjunto", "Categoría", "N", "Proporción"),
      digits = 4,
      caption = "Balance de categoría_precio en Train y Test") %>%
  kable_styling(bootstrap_options = c("striped", "hover"), full_width = FALSE) %>%
  collapse_rows(columns = 1, valign = "middle")
```

## Exportación del split

```{r exportar-splits}
save(train_data, test_data, SEED_GLOBAL, p33, p66, file = "splits.RData")
cat("splits.RData exportado correctamente.\n")
cat("Contiene: train_data, test_data, SEED_GLOBAL (=", SEED_GLOBAL, "), p33, p66\n")
```

---

# Resumen de Entregables P1

| Entregable | Estado |
|---|---|
| `price` limpio y convertido a numérico | ✓ |
| `es_caro` creado con umbrales justificados (p66) | ✓ |
| `categoria_precio` creado con 3 niveles (p33/p66) | ✓ |
| Balance de clases verificado en dataset completo | ✓ |
| `splits.RData` exportado con train/test estratificado 75/25 | ✓ |
| Balance de clases verificado en train y test | ✓ |

**Seed global:** `r SEED_GLOBAL` — todos los integrantes deben usar `set.seed(42)`.

**Percentil 33:** `r scales::dollar(p33)` | **Percentil 66:** `r scales::dollar(p66)`
