---
title: "Lab 7 – Regresión Logística"
date: "`r Sys.Date()`"
output:
  html_document:
    toc: true
    toc_float: true
    theme: flatly
    highlight: tango
    df_print: paged
---

```{r setup, include=FALSE}
knitr::opts_chunk$set(echo = TRUE, warning = FALSE, message = FALSE)
```

# Configuración

```{r librerias}
library(tidyverse)
library(knitr)
library(kableExtra)
library(gridExtra)
library(caret)
library(pROC)
library(car)
library(broom)
```

```{r seed-global}
# Seed global compartido con todo el equipo — NO cambiar
SEED_GLOBAL <- 42
set.seed(SEED_GLOBAL)
```

---

# Actividad 1 — Variables Dicotómicas y Multiclase

## Carga del dataset

```{r carga}
load("listings.RData")
cat("Dataset cargado:", nrow(listings), "filas,", ncol(listings), "columnas\n")
```

## Limpieza de la variable `price`

`price` viene como texto con formato `"$97.00"`. Se elimina el símbolo `$` y las comas, y se convierte a numérico.

```{r limpiar-price}
# Distribución antes de limpiar
cat("Clase original de price:", class(listings$price), "\n")
cat("Ejemplos originales:", head(listings$price, 5), "\n")

# Limpieza
listings <- listings %>%
  mutate(
    price_num = as.numeric(gsub("[$,]", "", price))
  )

# Verificar NAs generados
nas_price <- sum(is.na(listings$price_num))
cat("\nNAs en price_num tras conversión:", nas_price,
    sprintf("(%.2f%%)", 100 * nas_price / nrow(listings)), "\n")
```

```{r eliminar-nas-price}
# Eliminar filas sin precio válido
listings_clean <- listings %>% filter(!is.na(price_num), price_num > 0)

cat("Filas tras eliminar NAs y precios en 0:", nrow(listings_clean), "\n")
cat("Filas eliminadas:", nrow(listings) - nrow(listings_clean), "\n")
```

```{r dist-precio, fig.width=8, fig.height=4}
# Distribución del precio limpio (log-scale para mejor visualización)
ggplot(listings_clean, aes(x = price_num)) +
  geom_histogram(bins = 80, fill = "#2196F3", color = "white", alpha = 0.8) +
  scale_x_log10(labels = scales::dollar) +
  labs(
    title = "Distribución del precio por noche (escala logarítmica)",
    x = "Precio (USD, log)",
    y = "Frecuencia"
  ) +
  theme_minimal()
```

## Cálculo de percentiles y creación de variables

Se usan percentiles 33 y 66 del precio como umbrales en lugar de valores fijos de negocio, porque:

1. **Garantizan clases balanceadas** en la variable objetivo, lo que es esencial para entrenar un modelo logístico sin sesgo hacia la clase mayoritaria.
2. **Son robustos al skew** del precio, que es fuertemente asimétrico a la derecha (hay propiedades muy caras que distorsionarían umbrales fijos).
3. **Son reproducibles**: dado el mismo dataset, producen exactamente los mismos cortes.

```{r percentiles}
p33 <- quantile(listings_clean$price_num, 0.33)
p66 <- quantile(listings_clean$price_num, 0.66)

cat("Percentil 33 (umbral bajo/medio):", scales::dollar(p33), "\n")
cat("Percentil 66 (umbral medio/caro):", scales::dollar(p66), "\n")
```

```{r crear-variables}
listings_clean <- listings_clean %>%
  mutate(
    # Variable binaria: 1 = caro (precio > p66), 0 = no caro
    es_caro = ifelse(price_num > p66, 1L, 0L),

    # Variable multiclase: 3 niveles por percentiles 33 y 66
    categoria_precio = case_when(
      price_num <= p33 ~ "economico",
      price_num <= p66 ~ "medio",
      TRUE             ~ "caro"
    ),
    categoria_precio = factor(categoria_precio,
                              levels = c("economico", "medio", "caro"))
  )
```

## Verificación de balance de clases

```{r balance-binaria}
balance_bin <- listings_clean %>%
  count(es_caro) %>%
  mutate(
    etiqueta  = ifelse(es_caro == 1, "Caro", "No caro"),
    proporcion = n / sum(n)
  )

kable(balance_bin %>% select(etiqueta, n, proporcion),
      col.names = c("Clase", "N", "Proporción"),
      digits = 4,
      caption = "Balance de la variable binaria `es_caro`") %>%
  kable_styling(bootstrap_options = c("striped", "hover"), full_width = FALSE)
```

```{r balance-multiclase}
balance_multi <- listings_clean %>%
  count(categoria_precio) %>%
  mutate(proporcion = n / sum(n))

kable(balance_multi,
      col.names = c("Categoría", "N", "Proporción"),
      digits = 4,
      caption = "Balance de la variable multiclase `categoria_precio`") %>%
  kable_styling(bootstrap_options = c("striped", "hover"), full_width = FALSE)
```

```{r grafico-clases, fig.width=8, fig.height=4}
p1 <- ggplot(listings_clean, aes(x = factor(es_caro), fill = factor(es_caro))) +
  geom_bar(show.legend = FALSE) +
  scale_fill_manual(values = c("#4CAF50", "#F44336")) +
  scale_x_discrete(labels = c("No caro", "Caro")) +
  labs(title = "Variable binaria: es_caro", x = "", y = "Frecuencia") +
  theme_minimal()

p2 <- ggplot(listings_clean, aes(x = categoria_precio, fill = categoria_precio)) +
  geom_bar(show.legend = FALSE) +
  scale_fill_manual(values = c("#4CAF50", "#FF9800", "#F44336")) +
  labs(title = "Variable multiclase: categoria_precio", x = "", y = "Frecuencia") +
  theme_minimal()

gridExtra::grid.arrange(p1, p2, ncol = 2)
```

---

# Actividad 2 — Train/Test Split

## Justificación de la proporción 75/25

Se usa una división **75% train / 25% test** porque:

- Con ~170K filas, el conjunto de prueba (~42K) es suficientemente grande para obtener estimaciones robustas de las métricas sin desperdiciar datos de entrenamiento.
- La proporción 80/20 también es válida, pero 75/25 da un poco más de poder estadístico en la evaluación del test.
- Se usa **división estratificada** (`createDataPartition`) para que la proporción de clases sea la misma en train y test, evitando distribuciones desiguales por azar.

## Split estratificado

Se implementa el muestreo estratificado manualmente: se toma el 75% de cada clase por separado y luego se unen, garantizando que la proporción de `es_caro` sea idéntica en train y test.

```{r split}
set.seed(SEED_GLOBAL)

# Muestrear 75% dentro de cada clase para garantizar balance
idx_train <- listings_clean %>%
  mutate(.row = row_number()) %>%
  group_by(es_caro) %>%
  slice_sample(prop = 0.75) %>%
  pull(.row)

train_data <- listings_clean[ idx_train, ]
test_data  <- listings_clean[-idx_train, ]

cat("Train:", nrow(train_data), "filas,", ncol(train_data), "columnas\n")
cat("Test: ", nrow(test_data),  "filas,", ncol(test_data),  "columnas\n")
cat("Proporción train:", round(nrow(train_data) / nrow(listings_clean), 3), "\n")
```

## Verificación del balance en ambos conjuntos

```{r verificar-balance}
balance_split <- bind_rows(
  train_data %>% count(es_caro) %>% mutate(conjunto = "Train"),
  test_data  %>% count(es_caro) %>% mutate(conjunto = "Test")
) %>%
  group_by(conjunto) %>%
  mutate(proporcion = n / sum(n)) %>%
  ungroup() %>%
  mutate(clase = ifelse(es_caro == 1, "Caro", "No caro")) %>%
  select(conjunto, clase, n, proporcion)

kable(balance_split,
      col.names = c("Conjunto", "Clase", "N", "Proporción"),
      digits = 4,
      caption = "Balance de clases en Train y Test") %>%
  kable_styling(bootstrap_options = c("striped", "hover"), full_width = FALSE) %>%
  collapse_rows(columns = 1, valign = "middle")
```

```{r verificar-balance-multiclase}
balance_split_multi <- bind_rows(
  train_data %>% count(categoria_precio) %>% mutate(conjunto = "Train"),
  test_data  %>% count(categoria_precio) %>% mutate(conjunto = "Test")
) %>%
  group_by(conjunto) %>%
  mutate(proporcion = n / sum(n)) %>%
  ungroup() %>%
  select(conjunto, categoria_precio, n, proporcion)

kable(balance_split_multi,
      col.names = c("Conjunto", "Categoría", "N", "Proporción"),
      digits = 4,
      caption = "Balance de categoría_precio en Train y Test") %>%
  kable_styling(bootstrap_options = c("striped", "hover"), full_width = FALSE) %>%
  collapse_rows(columns = 1, valign = "middle")
```

## Exportación del split

```{r exportar-splits}
save(train_data, test_data, SEED_GLOBAL, p33, p66, file = "splits.RData")
cat("splits.RData exportado correctamente.\n")
cat("Contiene: train_data, test_data, SEED_GLOBAL (=", SEED_GLOBAL, "), p33, p66\n")
```

---



**Seed global:** `r SEED_GLOBAL` — todos los integrantes deben usar `set.seed(42)`.

**Percentil 33:** `r scales::dollar(p33)` | **Percentil 66:** `r scales::dollar(p66)`

---

# P2 — Actividades 3 y 4

## Actividad 3 — Modelo Logístico Binario con Validación Cruzada

### Carga de `splits.RData` 

```{r cargar-splits-p2}
load("splits.RData")

cat("Splits cargados correctamente.\n")
cat("Train:", nrow(train_data), "filas /", ncol(train_data), "columnas\n")
cat("Test: ", nrow(test_data), "filas /", ncol(test_data), "columnas\n")
cat("Seed global recibido:", SEED_GLOBAL, "\n")
```

### Selección de variables predictoras con criterio

Se aplica el siguiente criterio para elegir predictores:

1. Excluir variables objetivo y variables directamente derivadas de `price` para evitar fuga de información.
2. Excluir posibles identificadores (`id`, `*_id`, etc.) porque no tienen valor predictivo generalizable.
3. Excluir variables con más de 30% de valores faltantes.
4. Excluir variables con varianza casi nula.
5. Mantener variables numéricas para facilitar interpretación y diagnóstico de multicolinealidad con VIF.

```{r seleccion-predictores}
variables_excluir <- c("es_caro", "categoria_precio", "price", "price_num")

vars_candidatas <- setdiff(names(train_data), variables_excluir)

# 1) Excluir potenciales identificadores
es_id <- grepl("(^id$|_id$|id$|^listing_id$|^host_id$|^scrape_id$)",
               vars_candidatas,
               ignore.case = TRUE)
vars_sin_id <- vars_candidatas[!es_id]

# 2) Excluir variables con demasiados NA (>30%)
prop_na <- sapply(train_data[vars_sin_id], function(x) mean(is.na(x)))
vars_bajo_na <- names(prop_na[prop_na <= 0.30])

# 3) Excluir variables de varianza casi nula
if (length(vars_bajo_na) > 0) {
  nzv_info <- caret::nearZeroVar(train_data[vars_bajo_na], saveMetrics = TRUE)
  vars_no_nzv <- rownames(nzv_info)[!nzv_info$nzv]
} else {
  vars_no_nzv <- character(0)
}

# 4) Mantener variables numéricas
vars_predictoras <- vars_no_nzv[sapply(train_data[vars_no_nzv], is.numeric)]

if (length(vars_predictoras) < 3) {
  stop("Se seleccionaron menos de 3 predictores. Revisa el criterio de filtrado.")
}

cat("Número de predictores seleccionados:", length(vars_predictoras), "\n")
cat("Predictores seleccionados:\n")
print(vars_predictoras)
```

```{r tabla-criterio-vars}
resumen_seleccion <- tibble(
  etapa = c(
    "Candidatas iniciales",
    "Sin variables tipo ID",
    "Con <= 30% NA",
    "Sin varianza casi nula",
    "Predictoras finales (numéricas)"
  ),
  n_variables = c(
    length(vars_candidatas),
    length(vars_sin_id),
    length(vars_bajo_na),
    length(vars_no_nzv),
    length(vars_predictoras)
  )
)

kable(resumen_seleccion,
      col.names = c("Etapa del filtrado", "N° variables"),
      caption = "Resumen de selección de predictores") %>%
  kable_styling(bootstrap_options = c("striped", "hover"), full_width = FALSE)
```

### Entrenamiento del modelo logístico binario (`glm`)

```{r entrenar-modelo-base}
train_model <- train_data %>%
  select(all_of(c("es_caro", vars_predictoras))) %>%
  drop_na()

cat("Filas utilizadas para entrenar glm (tras drop_na):", nrow(train_model), "\n")

formula_base <- as.formula(
  paste("es_caro ~", paste(vars_predictoras, collapse = " + "))
)

modelo_base <- glm(formula_base, data = train_model, family = binomial(link = "logit"))

cat("Modelo base entrenado correctamente.\n")
```

### Validación cruzada 10-fold (AUC)

```{r cv-10fold-auc}
cv_data <- train_model %>%
  mutate(
    es_caro_factor = factor(ifelse(es_caro == 1, "caro", "no_caro"),
                            levels = c("caro", "no_caro"))
  ) %>%
  select(-es_caro)

formula_cv <- as.formula(
  paste("es_caro_factor ~", paste(vars_predictoras, collapse = " + "))
)

ctrl_cv <- caret::trainControl(
  method = "cv",
  number = 10,
  classProbs = TRUE,
  summaryFunction = twoClassSummary,
  savePredictions = "final"
)

set.seed(SEED_GLOBAL)
modelo_cv <- caret::train(
  formula_cv,
  data = cv_data,
  method = "glm",
  family = binomial(),
  trControl = ctrl_cv,
  metric = "ROC"
)

auc_cv_promedio <- modelo_cv$results$ROC[1]
cat("AUC promedio (CV 10-fold):", round(auc_cv_promedio, 4), "\n")
```

### Accuracy en train con umbral 0.5

```{r accuracy-train-05}
probs_train <- predict(modelo_base, newdata = train_model, type = "response")
pred_train  <- ifelse(probs_train >= 0.5, 1L, 0L)
acc_train_05 <- mean(pred_train == train_model$es_caro)

cat("Accuracy en train (umbral 0.5):", round(acc_train_05, 4), "\n")
```

```{r resumen-act3}
resumen_act3 <- tibble(
  metrica = c("AUC promedio CV (10-fold)", "Accuracy train (umbral 0.5)"),
  valor = c(auc_cv_promedio, acc_train_05)
)

kable(resumen_act3, digits = 4,
      col.names = c("Métrica", "Valor"),
      caption = "Resultados principales de la Actividad 3") %>%
  kable_styling(bootstrap_options = c("striped", "hover"), full_width = FALSE)
```

## Actividad 4 — Análisis del Modelo

### Significancia estadística de coeficientes

```{r coef-significancia}
tabla_coef <- broom::tidy(modelo_base) %>%
  mutate(
    significancia = case_when(
      p.value < 0.001 ~ "***",
      p.value < 0.01  ~ "**",
      p.value < 0.05  ~ "*",
      p.value < 0.10  ~ ".",
      TRUE            ~ "ns"
    )
  )

kable(tabla_coef,
      digits = 4,
      col.names = c("Término", "Coef.", "Std. Error", "z-value", "p-value", "Sig."),
      caption = "Coeficientes del modelo logístico y su significancia") %>%
  kable_styling(bootstrap_options = c("striped", "hover"), full_width = FALSE)
```

### Diagnóstico de multicolinealidad (VIF)

```{r vif-modelo}
vif_raw <- car::vif(modelo_base)

tabla_vif <- tibble(
  variable = names(vif_raw),
  vif = as.numeric(vif_raw)
) %>%
  mutate(vif_problematico = ifelse(vif > 5, "Sí", "No")) %>%
  arrange(desc(vif))

kable(tabla_vif,
      digits = 3,
      col.names = c("Variable", "VIF", "¿VIF > 5?"),
      caption = "Diagnóstico de multicolinealidad (VIF)") %>%
  kable_styling(bootstrap_options = c("striped", "hover"), full_width = FALSE)

vars_vif_alto <- tabla_vif %>% filter(vif > 5) %>% pull(variable)

if (length(vars_vif_alto) == 0) {
  cat("No se detectaron variables con VIF > 5. Se mantienen todos los predictores seleccionados.\n")
} else {
  cat("Variables con VIF > 5:", paste(vars_vif_alto, collapse = ", "), "\n")
  cat("Decisión: se mantienen temporalmente para no alterar la línea base; ")
  cat("su posible eliminación se evaluará en selección de modelo (AIC/BIC) de la Entrega 2.\n")
}
```

### Odds ratios e interpretación en lenguaje de negocio

```{r odds-ratios}
tabla_or <- broom::tidy(modelo_base) %>%
  mutate(
    odds_ratio = exp(estimate),
    ci_low = exp(estimate - 1.96 * std.error),
    ci_high = exp(estimate + 1.96 * std.error)
  ) %>%
  select(term, odds_ratio, ci_low, ci_high, p.value) %>%
  mutate(significativa = ifelse(p.value < 0.05, "Sí", "No"))

kable(tabla_or,
      digits = 4,
      col.names = c("Término", "Odds Ratio", "IC 2.5%", "IC 97.5%", "p-value", "¿Sig. 5%?"),
      caption = "Odds ratios del modelo base") %>%
  kable_styling(bootstrap_options = c("striped", "hover"), full_width = FALSE)
```

```{r interpretar-3-or, results='asis'}
top_or <- tabla_or %>%
  filter(term != "(Intercept)") %>%
  arrange(p.value) %>%
  slice_head(n = 3)

cat("Interpretación de al menos 3 odds ratios (lenguaje de negocio):\n\n")

for (i in seq_len(nrow(top_or))) {
  termino <- top_or$term[i]
  or_i <- top_or$odds_ratio[i]

  if (or_i >= 1) {
    pct <- (or_i - 1) * 100
    cat("- **", termino, "**: manteniendo las demás variables constantes, ",
        "un aumento de 1 unidad en esta variable incrementa los odds de que la propiedad sea *cara* en aproximadamente ",
        round(pct, 2), "% (OR = ", round(or_i, 3), ").\n", sep = "")
  } else {
    pct <- (1 - or_i) * 100
    cat("- **", termino, "**: manteniendo las demás variables constantes, ",
        "un aumento de 1 unidad en esta variable reduce los odds de que la propiedad sea *cara* en aproximadamente ",
        round(pct, 2), "% (OR = ", round(or_i, 3), ").\n", sep = "")
  }
}
```

### Variables no significativas: decisión

```{r vars-no-significativas}
no_sig <- tabla_coef %>%
  filter(term != "(Intercept)", p.value >= 0.05) %>%
  arrange(desc(p.value))

if (nrow(no_sig) == 0) {
  cat("Todas las variables predictoras resultaron significativas al 5%.\n")
} else {
  kable(no_sig,
        digits = 4,
        col.names = c("Término", "Coef.", "Std. Error", "z-value", "p-value", "Sig."),
        caption = "Variables no significativas (p >= 0.05)") %>%
    kable_styling(bootstrap_options = c("striped", "hover"), full_width = FALSE)

  cat("\nDecisión: se mantienen en el modelo base para preservar una referencia completa. ")
}
```

### Exportación del modelo base para P3

```{r exportar-modelo-base}
save(modelo_base, vars_predictoras, formula_base, auc_cv_promedio, acc_train_05,
     file = "modelo_base.RData")

cat("modelo_base.RData exportado correctamente.\n")
cat("Contiene: modelo_base, vars_predictoras, formula_base, auc_cv_promedio, acc_train_05\n")
```

---

